臺灣桃園地方法院刑事判決
110年度訴字第124號
公  訴  人  臺灣桃園地方檢察署檢察官 
被      告  吳孟澤  



選任辯護人  陳育廷律師（法扶律師）
上列被告因詐欺等案件，經檢察官提起公訴（109年度偵字第240
11號、第24012號），本院判決如下：
    主  文
吳孟澤犯三人以上共同詐欺取財罪，處有期徒刑壹年貳月。
未扣案之犯罪所得新臺幣貳仟元沒收之，於全部或一部不能沒收
或不宜執行沒收時，追徵其價額。
　　事  實
一、吳孟澤應可預見詐欺集團為詐欺他人財物，以獲取、掩飾不
    法所得，並使警方追查無門，需透過取簿手、車手取得人頭
    帳戶、提領他人款項，又為控制及確保該等人員能確實依指
    示收取人頭帳戶、提領或繳交不法所得，成員之招募尚需透
    過「面試」確認該成員之資訊後，方指示該成員進行後續不
    法分工，竟於民國109年2月9日，在FACEBOOK見徵兼職訊息
    後，即與真實姓名年籍不詳而LINE通訊軟體暱稱為「發」之
    人聯繫，並依指示前往欲參與詐欺集團之人之住處，核對身
    分、收取履歷表並拍照回傳應徵者之身分證件，約定每次面
    試報酬為新臺幣(下同)2000至3000元，參與該3人以上組成
    ，以實施詐術為手段，具有持續性及牟利性之有結構性組織
    之詐欺集團擔任招募面試之工作(所涉犯組織犯罪防制條例
    部分，業據臺灣臺北地方法院以109年度訴字第799號判處罪
    刑在案)。嗣吳孟澤與該詐欺集團成員共同意圖為自己不法
    之所有，基於參與犯罪組織、3人以上共同犯詐欺取財之不
    確定故意之犯意聯絡，先由詐欺集團不詳成員於臉書張貼徵
    才貼文，誘騙求職者加入LINE詢問工作內容，並向求職者表
    示須經面試通過才能上工後，吳孟澤再依「發」之指示，於
    109年2月11日上午11時許，至簡緯辰（現通緝中）位於桃園
    市○○區○○路00巷0號住處進行面試。
二、詎簡緯辰於109年2月9日，在FACEBOOK見徵兼職訊息，與LIN
    E通訊軟體暱稱「發」之人聯繫，復於109年2月11日上午11
    時許，經吳孟澤在桃園市○○區○○路00巷0號面試，並與LINE
    通訊軟體暱稱「阿志」、「小蔡」之人聯繫後，可預見「發
    」、「阿志」、「小蔡」為詐欺集團成員，工作內容為提領
    內裝有詐欺集團人頭帳戶之包裹，並依指示寄出予詐欺集團
    成員，仍約定每日報酬1000元，參與該3人以上組成，以實
    施詐術為手段，具有持續性及牟利性之有結構性組織之詐欺
    集團擔任收簿手。先由詐欺集團不詳成員，於附表所示詐欺
    時間，以附表所示詐騙方法，致附表所示被害人陷於錯誤，
    依指示將附表所示寄件帳戶，寄至如附表所示超商門市。嗣
    簡緯辰與該詐欺集團成員共同意圖為自己不法之所有，基於
    參與犯罪組織、3人以上共同犯詐欺取財之不確定故意之犯
    意聯絡，依詐欺集團成員「小蔡」之指示，於附表所示之時
    間、地點領取人頭帳戶包裹，供該詐欺集團作為人頭帳戶使
    用。
　　理  由
一、證據能力：
　　關於本案認定事實所引用之卷證資料，屬於傳聞之供述部分
    ，被告吳孟澤於本院準備期日時，已明示同意引用為證據（
    見本院卷第77頁），而其辯護人於本院調查證據時，知有刑
    事訴訟法第159條第1項不得為證據之情形，亦未於言詞辯論
    終結前聲明異議，則視為有刑事訴訟法第159條之5第1項之
    同意，本院審酌上開證據資料製作時之情況，並無違法不當
    及證明力明顯過低之情況，亦認為以之做為證據應屬適當，
    認上揭證據資料依刑事訴訟法第159條之5規定，均例外有證
    據能力。至本案認定事實所引用之非供述證據，並無證據證
    明係公務員違背法定程序所取得，依刑事訴訟法第158條之4
    反面解釋，均得為證據。
二、認定事實之理由及證據：
　　被告吳孟澤固坦承有於109年2月9日，透過FACEBOOK徵兼職
    訊息取得「面試官」之工作，負責前往應徵者住處收取應徵
    者之履歷表、核對身分並將身分證件拍照回傳予「發」等事
    實，惟矢口否認起訴書所載犯行，辯稱：我沒有見過「發」
    本人，錄用之人需具備的條件是「發」決定的，我只收履歷
    表跟詢問對方過去做過什麼，我在面試的時候，不知道是參
    與詐欺集團云云；辯護人則辯謂：被告吳孟澤面試之應徵者
    ，履歷上大多填載真實資料，填寫之應徵職務與從事詐欺行
    為無涉，而「發」與被告吳孟澤之言談間，未表示該工作可
    能涉及不法，被告吳孟澤亦曾欲協助「發」在其他群組介紹
    該份工作，其至多僅概括地、抽象地知悉詐欺集團未來可能
    詐欺被害人，對於接下來詐欺之確切時間、地點、被害人、
    詐術等均無從得知，難認為加重詐欺罪之共同正犯云云，經
    查：
  ㈠被告吳孟澤於109年2月9日，透過FACEBOOK徵兼職訊息取得「
    面試官」之工作，並依LINE通訊軟體暱稱「發」之人之指示
    ，前往應徵者住處收取應徵者之履歷表、核對身分並將身分
    證件拍照回傳予「發」，約定每次可得2000元至3000元之報
    酬，嗣於109年2月11日上午11時許，至簡緯辰位於桃園市○○
    區○○路00巷0號之住處進行面試等事實，業據被告吳孟澤於
    警詢、偵訊及本院審理時坦承不諱（見臺灣新竹地方檢察署
    109年度偵字第2435號卷【下稱偵卷】第9至13頁、第96頁正
    、反面、本院卷第74至75頁），核與同案被告簡緯辰於警詢
    及偵訊時所證內容大致相符（見偵卷第5至6頁、第100至101
    頁反面），且有被告吳孟澤與FACEBOOK名稱「江芷晴」之ME
    SSENGER對話紀錄、與LINE通訊軟體暱稱「發」之對話紀錄
    及同案被告簡緯辰住處之大樓監視器錄影畫面翻拍照片在卷
    可憑（見偵卷第37至61頁）；而同案被告簡緯辰面試後，於
    109年2月12日下午5時28分許，依詐欺集團成員指示前往附
    表所示新北市三重區統一超商原億門市，領取被害人郭信宏
    遭詐欺集團成員詐欺而交付之金融機構帳戶乙節，亦據同案
    被告簡緯辰於警詢及偵訊時陳明在卷（見偵卷第6頁、第101
    頁正、反面），且與證人即被害人郭信宏於警詢時證述之情
    節大致相符（見偵卷第18至19頁反面），並有統一超商交貨
    便服務單、同案被告簡緯辰與詐欺集團成員之LINE通訊軟體
    對話紀錄、證人郭信宏與詐欺集團成員之LINE通訊軟體對話
    紀錄、新竹市政府警察局第三分局搜索扣押筆錄、扣押物品
    目錄表、現場照片及扣案之中華郵政提款卡1張在卷可稽（
    見偵卷第20至22頁、第25頁、第27頁反面、第29至36頁反面
    、第62至71頁），此部分事實，首堪認定。
　㈡被告吳孟澤雖以前揭情詞置辯，然查：
　⒈無論事業體之規模、性質、產業類別如何，從業人員職能、
    素質之良窳均影響經營、管理至鉅，而應試者是否符合職缺
    之要件，更是招募員工首要篩選之關鍵，是除核對應試者之
    基本資料外，亦會詢問其能力、專長、經歷等個人特質，以
    審核是否與經營者所需人員相符，而被告吳孟澤前曾擔任西
    點、餐飲之學徒，其退伍後即從事工地之工作，故曾面試過
    工人，由於當時工作係從事太陽能之工作，需要不懼高、不
    怕曬太陽之人，如不具備此等條件，被告吳孟澤即不會錄取
    ，亦據其陳述在卷（見本院卷第75頁），顯見被告吳孟澤係
    有相當社會、工作經歷之人，對於招募、面試人員乙節，非
    無經驗，且關於招募員工之前，除首要確認工作內容外，亦
    需瞭解應試者是否符合職缺所需條件，方能篩選符合職缺人
    才等節，亦甚明瞭。
　⒉關於被告吳孟澤依LINE通訊軟體暱稱「發」之人之指示，擔
    任面試工作乙節，依其偵查及本院中之供述：我未曾見過「
    發」本人，我不清楚他的真實身分，他是用LINE電話及文字
    指揮我，應試者需要具備哪些要件，是「發」決定的，他只
    叫我收履歷、詢問對方過去做什麼，看他家裡外觀是否像吸
    毒者或背包客，再拍應試者的身分證正、反面傳給他，我有
    問過「發」這個工作是否合法，他跟我說是合法的等語（見
    偵卷第12頁、本院卷第74至76頁），可知被告對於指示其擔
    任面試工作之事業名稱、類別、所營業務及經營者真實身分
    ，均一無所悉，已與經營者或事業、企業內負責招募之人事
    或人力資源人員所為，大相逕庭，顯有可疑。
　⒊另參同案被告簡緯辰於警詢、偵查中所陳：我於109年2月9日
    在FACEBOOK看到名稱為「潘棋蕙」的徵才貼文，我就私訊他
    ，並給他我的LINE，就有一名LINE暱稱為「發」之人密我約
    面試，他跟我約我家樓下，因為「發」說這個工作會經手錢
    ，公司要確認住處才安全，後來「發」在2月11日約11時以L
    INE打給我說，公司業務已經到我家樓下，請我去接他並帶
    他到我家查看，我就下樓接這一名男子上來我家，這名男子
    就是被告吳孟澤，他到我家後也是有撥電話給「發」，與我
    跟他通話，確認身分，他跟我說，他是「發」派來確認我住
    處，然後跟我說公司福利不錯，叫我之後好好做，之後他看
    一看就下樓，後續有LINE暱稱為「阿志」之人密我，說是「
    發」派來跟我對接工作，且要求我提供身分證正、反面照片
    ，並告知我晚點會跟我說明天工作地點，隔天，又有一位LI
    NE暱稱為「小蔡」之人加我好友，並打給我，指示我到便利
    商店幫客戶領包裹，領完要拍照傳給他，再依指示交付包裹
    等語（見偵卷第4至6頁），足見被告吳孟澤面試同案被告簡
    緯辰之地點，非在公司所在地或營業處所，已與常情不符；
    被告吳孟澤面試時，亦僅查看同案被告簡緯辰之住處環境，
    查看完即離去，關於公司名稱、地點、環境、薪資、福利毫
    無吐露，更未詢問同案被告簡緯辰之學歷、專業能力、專長
    、工作經驗等一般面試時之細節，均顯與常情有違，而依被
    告吳孟澤之智識、經驗，當可預見其擔任面試官之工作內容
    事涉不法，方需如此隱諱而為，顯示被告吳孟澤於面試同案
    被告簡緯辰時，主觀上確有縱然其參與之工作係從事不法行
    為，而其面試之應徵者為欲加入詐欺從事不法行為之成員，
    亦放任其發生而不違反其本意之意思，其應有與同案被告簡
    緯辰、LINE通訊軟體暱稱「發」及所屬詐欺集團成員共同詐
    欺取財之不確定故意等情，堪以認定。
　㈢綜上，本案事證已臻明確，被告吳孟澤及其辯護人所辯各節
    俱無足取，被告吳孟澤上開犯行，洵堪認定，應依法論科。
    被告吳孟澤之辯護人雖聲請傳喚同案被告簡緯辰，欲證明被
    告吳孟澤面試同案被告簡緯辰時，並未提及任何犯罪內容，
    然同案被告簡緯辰前因傳拘無著，業經本案通緝在案，而依
    其於警詢時之陳述，已可辨明上情，自無傳喚之必要。
三、論罪科刑：
　㈠罪名：
　⒈按多人共同行使詐術手段，易使被害人陷於錯誤，其主觀惡
    性較單一個人行使詐術為重，故有加重處罰之必要，此乃刑
    法第339條之4第1項第2款加重詐欺罪所由而設，所謂「三人
    以上共同犯之」，不限於實施共同正犯，尚包含同謀共同正
    犯，此觀本規定之立法理由即明。又共同正犯之意思聯絡，
    原不以數人間直接發生者為限，即有間接之聯絡者，亦包括
    在內，如甲分別邀約乙、丙犯罪，雖乙、丙間彼此並無直接
    之聯絡，亦無礙於其為共同正犯之成立，最高法院77年台上
    字第2135號判例亦可參照。此外，共同實行犯罪行為之人，
    在合同意思範圍以內，各自分擔犯罪行為之一部，相互利用
    他人之行為，以達其犯罪之目的者，即應對於全部所發生之
    結果，共同負責，不問犯罪動機起於何人，亦不必每一階段
    犯行，均經參與，且關於犯意聯絡，亦不限於事前有所協定
    ，其於行為當時，基於相互之認識，以共同犯罪之意思參與
    者，亦無礙於共同正犯之成立。
　⒉查本案係由被告吳孟澤面試同案被告簡緯辰加入詐欺集團擔
    任「取簿手」後，由真實年籍不詳詐欺集團成員對被害人郭
    信宏施以詐術，使其陷於錯誤，而依指示將提款卡寄予詐欺
　　集團，同案被告簡緯辰再依其他真實年籍不詳詐欺集團成員
    之指示前往拿取，是本案犯行所涉之人員確屬3人以上。被
    告吳孟澤固然未必對全部詐欺集團成員有所認識或知悉該集
    團成員之確切身分，亦未自頭至尾實際參與全部詐欺取財之
    犯行，然此一間接聯絡犯罪之態樣，正係具備一定規模之詐
    欺犯罪所衍生之細密分工模式，參與犯罪者透過相互利用彼
    此之犯罪角色分工，而形成一個共同犯罪之整體以利施行詐
    術，每一位參與者確有以自己共同犯罪之意思，在共同犯意
    聯絡下，相互支援、供應彼此所需地位，相互利用他人行為
    ，以達共同詐欺取財之目的，是被告吳孟澤自應就本案犯行
    負共同正犯之責任。⒊
　⒊是核被告吳孟澤所為，係犯刑法第339條之4第1項第2款之三
    人以上共同詐欺取財罪。
  ㈡共犯結構：
　　被告吳孟澤與真實姓名年籍不詳LINE通訊軟體暱稱為「發」
    、同案被告簡緯辰及詐欺集團內其他成年成員間，就上揭犯
    行有犯意聯絡及行為分擔，為共同正犯。㈢
　㈢量刑：
　　茲以行為人之責任為基礎，本院審酌被告吳孟澤正值壯年，
    竟不思以正軌賺取財物，反貪圖不法利益，參與詐騙集團，
    擔任招募取簿手之面試人員，共同以本案手法詐欺被害人之
    財物，危害社會秩序，所為實值非難；被告吳孟澤犯後一再
    飾詞否認犯行，顯然未能面對自身錯誤，亦無悔悟之意，犯
    罪後態度難認良好；復衡酌其行為時之年紀、智識程度、家
    庭狀況，暨其素行、犯罪動機、目的、手段、情節、所獲報
    酬等一切情狀，量處如主文所示之刑，以資懲儆。
四、沒收之說明：
  ㈠被告吳孟澤參與本案詐欺集團，擔任招募集團成員之面試人
    員，每次可獲報酬為2000元，倘旅程較遠，如基隆、淡水等
    地，則每次報酬為3000元乙節，業據被告自承在卷（見偵卷
    第12頁、第96頁反面）；其於本院審理時表示：有拿到報酬
    ，但有一些還沒給我，實際拿到多少忘記了等語（見本院卷
    第75頁），然其於警詢時業已明確供陳「發」有將薪水匯至
    其指定之帳戶，應認被告吳孟澤因本案犯罪所獲之實際報酬
    為2000元，且未經扣案，應依刑法第38條之1第1項前段、第
    3項規定宣告沒收，於全部或一部不能沒收或不宜執行沒收
    時，追徵其價額。
　㈡至被害人郭信宏寄交詐欺集團之中華郵政金融卡1張，雖據扣
    案，然該等物品既可隨時停用、掛失補辦，自不具刑法上之
    重要性，爰依刑法第38條之2第2項之規定，不予宣告沒收。
據上論斷，應依刑事訴訟法第299條第1項前段，判決如主文。
本案經檢察官施韋銘提起公訴，由檢察官蔡宜均到庭執行職務。
中    華    民    國    111   年     2    月    16    日
                  刑事第十一庭  審判長法  官  潘政宏
                                      法  官  林育駿
                                      法  官  蔡旻穎
以上正本證明與原本無異。
如不服本判決應於收受判決後20日內向本院提出上訴書狀，並應
敘述具體理由。其未敘述上訴理由者，應於上訴期間屆滿後20日
內向本院補提理由書(均須按他造當事人之人數附繕本)「切勿逕
送上級法院」。 
　　　　　　　　　　　　　　　        書記官　黃瓊儀　　　　　　　　　
中　　華　　民　　國　　111 　年　　2 　　月　　17　　日
附錄本案論罪科刑法條全文：
中華民國刑法第339條之4
犯第339條詐欺罪而有下列情形之一者，處1年以上7年以下有期
徒刑，得併科1百萬元以下罰金：
一、冒用政府機關或公務員名義犯之。
二、三人以上共同犯之。
三、以廣播電視、電子通訊、網際網路或其他媒體等傳播工具，
    對公眾散布而犯之。
前項之未遂犯罰之。

附表：
編號 被害人 詐欺時間 詐欺方式 寄件時間 寄件門市 寄送之帳戶資料 領取包裹之時間、地點 1 郭信宏  109年2月8日 詐欺集團佯稱借款需製作金流使用云云，致被害人陷於錯誤而將金融帳戶提款卡寄至指定之超商  109年2月8日晚間8時17分 新竹市○○區○○路0段000號統一超商香山門市 中華郵政帳戶000-00000000000000號提款卡 簡緯辰於109年2月12日下午5時28分許，騎乘車牌號碼000-000號普通重型機車，前往新北市○○區○○街00號統一超商原億門市領取左列包裹。